【裁判字號】    99,上易,32
【裁判日期】    990309
【裁判案由】    侵權行為損害賠償
【裁判全文】
臺灣高等法院臺中分院民事判決          99年度上易字第32號
上  訴  人  丙○○
訴訟代理人  丁○○
被  上訴人  戊○○
參  加  人  新光產物保險股份有限公司員林分公司
法定代理人  乙○○
訴訟代理人  甲○○
上列當事人間請求侵權行為損害賠償事件，上訴人對於中華民國
98年9月30日臺灣彰化地方法院第一審判決（98年度訴字第239號
）提起上訴，本院於99年2月23日言詞辯論終結，茲判決如下：
    主  文
原判決駁回上訴人下開第二項之訴部分，暨命上訴人負擔訴訟費
用部分之裁判廢棄。
上開廢棄部分，被上訴人應再給付上訴人新台幣壹拾壹萬壹仟貳
佰拾陸元暨自中華民國98年2月26日起至清償日止，按年息百
分之五計算之利息。
其餘上訴駁回。
第一、二審訴訟費用（已確定部分除外），由被上訴人負擔四分
之一，餘由上訴人負擔。
    事實及理由
一、上訴人主張：（一）被上訴人於民國97年5月31日17時7分許
    ，駕駛車牌號碼5172-PU號自用小客車，沿彰化縣埔心鄉○
    ○路由西往東方向行駛，途經員鹿路與中正路交岔路口欲右
    轉沿員鹿路向南方向行駛時，原應注意轉彎車應讓直行車先
    行，而當時天候雖雨，但有日間自然光線、且柏油路面亦無
    缺陷及障礙物、視距良好，又無其他不能注意之情事，竟疏
    於注意即貿然右轉，適同向右側有伊騎乘車牌號碼KMR-581
    號機車沿員鹿路自西往東方向直行欲通過上開交岔路口，被
    上訴人所駕車輛右後車尾因而與伊機車車頭發生碰撞，致使
    伊人車倒地，受有右側顳葉顱內出血、左側肋骨7、8、9閉
    鎖性骨折、肩胛骨閉鎖性骨折等傷害。被上訴人業因上開犯
    行，經刑事判決其過失傷害罪刑在案。伊因被上訴人上開侵
    權行為，受有：1.支出醫療費用，至98年2月14日以前，於
    衛生署彰化醫院（下稱彰化醫院）為新台幣（下同）69,760
    元、中國醫藥大學附設醫院（下稱中國醫院）36,096元及杏
    林堂中醫診所（下稱杏林堂中醫）25,990元，共計131,846
    元（上訴後，另主張：98年2月24日至5月29日於彰化醫院支
    出2,265元）；2.日常生活需他人照料之看護費用，自車禍
    受傷時起、迄98年2月23日起訴時止，其間97年6月4日至8日
    、9月8日至12日、15日至19日僱請全日或半日看護共支出25
    ,900元，其餘15日之半日、249日之全日由家屬看護，以每
    日2200元計算，為564,300元，合計為590,200元（上訴後，
    改稱：自車禍後180日之全日看護，每日2000元計，共36萬
    元）；3.醫療用品費用：7,266元（經原審判准6,841元，駁
    回其餘425元，上訴僅就發票號碼00000000中貨號000000000
    之120元聲明不服）；4.因傷不能自行騎乘機車就醫，僱請
    第三人載往就醫而支出交通費6萬元；5.傷後不宜負重及勞
    動工作，無法從事原務農工作，以最低工資每月17,280元計
    ，於車禍時年滿62歲，至65歲退休年齡，依霍夫曼計算法扣
    除中間利息，不能工作之損失566,300元（上訴後，改稱：
    自車禍時起1年，每月17,280元計，共207,360元）；6.兩度
    住院，有無法評估之後遺症，且無法從事祖傳之農作家業，
    僅能眼見農作荒蕪而心傷，身心痛苦非常，需以50萬元為慰
    撫（上訴後，改稱：需以25萬元為慰撫），合計1,855,612
    元（上訴後，改稱：合計1,018,432元）之損害，扣除已獲
    之強制責任險理賠20,389元（後自承已領取133,514元，上
    訴後，並以此金額扣除），自得請求被上訴人賠償1,835,22
    3元（上訴後，改為共請求310,677元＋574,241元，即共884
    ,918元）。（二）伊就系爭車禍之發生，並無過失。又伊於
    系爭車禍後，左手持續無力、無法舉起，走路不穩，於97年
    9月6日再至彰化醫院檢查，始發現左側肋骨傷勢非僅如上述
    ，而是第4至9骨折，且已位移惡化，因而接受醫師建議，住
    院治療25天。（故伊該次住院之醫療費用仍屬必要支出，且
    伊於當時仍有受全日看護及第三人載往就醫之必要，並仍無
    法工作。）中國醫院98年6月15日、8月25日函覆，未及記錄
    伊於97年9月6日尚有前往門診，與伊實際身體狀況多有出入
    ，致影響伊各項損失之認定，實難令伊甘服等情，爰依民法
    第184條第1項前段、第191條之2、第193條第1項及第195條
    第1項等規定，提起本件訴訟，聲明求為命被上訴人應給付
    伊1,835,223元及自起訴狀繕本送達翌日起至清償日止按年
    息5%加計法定遲延利息之判決（原審判決命被上訴人應給付
    上訴人310,677元本息，駁回上訴人其餘之訴，上訴人就其
    受敗訴判決中之574,241元本息部分提起上訴，其餘部分未
    據聲明不服，已告確定）。
二、被上訴人則以：對上訴人所提醫療、車資等收據，引用參加
    人主張以為答辯。上訴人於97年9月再至彰化醫院住院25日
    ，與系爭車禍無關，因其中4、5、6肋骨骨折，於車禍當時
    彰化醫院開立之診斷證明書中並無記載。該次住院費用57,3
    05元係上訴人自費支付等語，資為抗辯。
三、參加人為輔助被上訴人，則以：（一）被上訴人不應負全部
    過失責任，蓋系爭車禍發生時，上訴人實係行駛於內側車道
    ，且被上訴人實亦尚未轉入慢車道開始右轉，鑑定意見認被
    上訴人之右轉車未讓上訴人之直行車，顯有違誤；上訴人未
    與前車保持安全距離，其就系爭車禍之發生，與有過失。（
    二）上訴人請求之各項費用並不實在：1.上訴人因系爭車禍
    已受領強制險理賠合計133,514元（包括診療費20,389元、5
    4,325元、接送費用58,800元），應於各相關項目中扣除。
    2.醫療費用：伊否認彰化醫院97年9月30日57,305元收據部
    分，其餘單據之證明力仍請法院認定，又杏林堂中醫98年2
    月14日5,880元收據部分亦係全額自費。3.醫療用品費用：
    未經醫師處方，難認係因本件侵權行為所致醫療上所必要。
    4.看護費用：上訴人並未舉證證明其因本件車禍所受傷勢有
    僱請看護之必要及所需看護之期間。5.交通費用：依上訴人
    所提單據，其至醫院就診之日期，與其就醫支出交通費之次
    數，並非全然相符，顯見其請求與本案無因果關係；且上訴
    人僱用計程車之車資，顯較一般合理行情為高，此損害之擴
    大，應由上訴人自行負擔。6.不能工作之損失：上訴人未舉
    證證明其原有正職、因傷無法工作及不能工作之期間等。7.
    上訴人請求50萬元之慰撫金，顯然過高等語置辯。
四、原審法院審理後，斟酌兩造之主張及攻擊防禦方法之結果，
    認上訴人得請求之醫藥費為62,650元、增加生活上之支出為
     173,941元（看護費141,900元、醫療用品費6,841元、交通
    費25,200元）、減少勞動能力損失為57,600元及精神賠償為
    15萬元，共計為444,191元，尚應扣除已向保險公司取得之
    強制汽車責任保險金133,514元，從而，上訴人依侵權行為
    之規定得向被上訴人請求之金額為310,667元及自起訴狀繕
    本送達翌日（即98年2月26日）起至清償日止按年利率5%計
    算之利息，即有理由，應予准許，逾此部分之請求則無理由
    ，應予駁回。而為上訴人一部勝訴、一部敗訴之判決。並就
    上訴人勝訴部份，因所命給付之金額未逾50萬元，而依職權
    宣告假執行，且依被上訴人之陳明，酌定相當之金額，為免
    為假執行之宣告。上訴人就下列（二）部分不服，提起上訴
    ，聲明求為判決：（一）原判決不利於第（二）項部分廢棄
    。（二）前項廢棄部分，被上訴人應再給付上訴人574,241
    元，及自98年2月26日起至清償日止，按年息5%計算之利息
    。（三）上訴費用由被上訴人負擔。被上訴人則答辯聲明求
    為判決：（一）上訴駁回。（二）訴訟費用由上訴人負擔。
五、兩造不爭執之事實
（一）系爭車禍於刑事案件偵查中經檢方函請鑑定，臺灣省彰化
      縣區車輛行車事故鑑定委員會於以97年10月9日彰鑑字第
      09756 02191號函檢送之鑑定意見書中之「鑑定意見」為
      ：「一戊○○駕駛自小客車行經號誌管制路口，右轉時未
      讓右側直行車先行，為肇事原因。二丙○○駕駛重機車措
      手不及，無肇事因素。」（參見臺灣彰化地方法院98年度
      交附民字第20號交通事件卷宗第6、7頁）。
（二）被上訴人因系爭車禍，經檢方提起公訴（彰化地檢署97年
      度偵字第8205號），經原審法院以98年度交易字第27號刑
      事判決以過失傷害罪判處有期徒刑2月，得易科罰金，嗣
      未經上訴，已告確定（參見原審卷第5、6頁、第60頁）。
（三）上訴人已向參加人領得之強制汽車責任保險金，合計為13
      3,514元（參見原審卷第20、21、60頁）。
（四）上訴人提出之各診斷證明書影本內容：
    1.彰化醫院97年6月3日診斷證明書：「診斷：1.右側顳葉顱
      內出血2.左側肋骨7、8、9閉鎖性骨折3.肩胛骨閉鎖性骨
      折。」、「醫師囑言：病人於97年5月31日入院，至加護
      病房觀察，於97年6月3日自動離院，共住院4天。」（參
      見同上交通事件卷宗第8頁正面）。
    2.中國醫院97年6月9日診斷證明書：「病名：1.頭部外傷併
      顱內出血2.左顏面骨骨折3.左側第7、8、9肋骨骨折4.左
      肩胛骨骨折」、「醫師囑言：患者於97年6月3日經急診住
      院，於97年6月9日辦理出院，續門診追蹤。」（參見同上
      交通事件卷宗第8頁背面）。
    3.杏林堂中醫97年8月17日診斷證明書：「應診日期：自97
      年6月9日至97年8月17日共33日」、「病名：右側腦出血
      ，左側第7、8、9肋肋骨骨折，左肩胛骨骨折，左臉面瘀
      腫併顴骨骨折，左手肘及前臂及手掌及左膝擦挫傷瘀腫痛
      。」、「醫師囑言：因車禍外傷，導致骨骼韌帶肌肉系統
      之損傷及腦出血，有頭暈易跌倒情形，需復健療傷休養一
      年以上，日常生活需人照應並不宜搬提重物。」（參見同
      上交通事件卷宗第9頁正面）。
    4.彰化醫院97年9月30日診斷證明書：「診斷：1.右側顳葉
      顱內出血2.左側第4-9根肋骨閉鎖性骨折3.左側肩胛骨閉
      鎖性骨折。」、「醫師囑言：患者因上述疾病，自97年9
      月6日至97年9月30日住本院做治療，共計25天；患者目前
      左肩伸展20度，彎曲90度，外展40度，左手不宜負重及勞
      動工作需持續復健，日常生活需人協助照護。」（參見同
      上交通事件卷宗第9頁背面）。
    5.杏林堂中醫98年2月14日診斷證明書：「應診日期：自97
      年8 月19日至98年2月14日共30日」、「病名：右側腦出
      血，左側第7、8、9肋肋骨骨折。左肩胛骨骨折，左臉面
      瘀腫併顴骨骨折。左手肘及前臂及手掌及左膝擦挫傷瘀腫
      痛。」、「醫師囑言：（因車禍外傷，導致骨骼韌帶肌肉
      系統之損傷及腦出血，有頭暈易跌倒情形，需再復健療傷
      休養半年以上，日常生活需人照應並不宜搬提重物）。」
      （參見同上交通事件卷宗第10頁）。
    6.彰化醫院98年3月3日診斷證明書：「診斷：1.右側顳葉顱
      內出血2.左側第4-9根肋骨閉鎖性骨折3.左側肩胛骨閉鎖
      性骨折。」、「醫師囑言：患者因上述疾病，自97年10月
      1日至98年3月3日至本院做門診復健治療，共計門診7次，
      復健31 次，宜繼續復健治療；病患目前左肩伸展55度，
      彎曲120度，外展90度，左手不宜負重及勞動工作需持續
      復健。」（參見本院卷上訴理由狀之證物1）。
    7.中醫醫院98年9月16日診斷證明書：「病名：左顏面部骨
      折、左側第七八九肋骨骨折、左肩胛骨骨折」、「醫師囑
      言：患者自97年6月14日至97年9月6日間，共至門診10次
      ，建議繼續追蹤治療。」（參見原審卷第168頁）。
（五）彰化醫院、中醫醫院予原審法院之覆函說明：
    1.彰化醫院98年4月28日彰醫病字第0980002720號函檢送之
      醫師說明：「病患丙○○，於97年9月6日於本院復健科住
      院治療，於97年9月30日出院，之後於門診接受復健治療
      迄今，病患可自行行走，但左肩之活動角度仍然受限，部
      份日常生活需專人協助，不可以從事左上肢負重或過度活
      動之工作。」（參見原審卷第61、62頁）。
    2.中國醫院98年6月15日院管檔字第0980003341號函覆：「
      病患丙○○先生於97年6月3日由他院轉至本院治療，診斷
      為頭部外傷顱內出血、左顏面骨折、左側第7、8、9肋骨
      骨折、左肩胛骨骨折，出院後約需30日由專人全天照顧，
      約需三個月始得從事正常勞力活動。根據病歷記錄，患者
      最後一次門診為97年8月4日，回診時恢復良好未達殘廢等
      級。」（參見原審卷第68頁）。
    3.彰化醫院98年6月16日彰醫病字第0980003903號函檢送之
      醫師說明：「病患丙○○，於97年9月30日之診斷書記
      載左側第4～9肋骨閉鎖性骨折乃根據97年9月6日之胸部Ｘ
      光所判斷。肋骨骨折如果沒有明顯錯位，在判讀上有其困
      難度，若病患確定6月至9月間無再受外傷或外力撞擊，則
      此4～6肋骨骨折，可推測為與6月間之傷勢相關，但在醫
      療角度，無法予以確定有無相關性。病患於97年9月6日
      至30日，是住復健科治療，當時因左側上、下肢體較為無
      力及左肩無法上舉接受復建治療、接受行走訓練等。楊
      員之部分日常生活與9月6日至30日之住院期間是可以自理
      的楊員之左上肢仍可活動，於診斷書上有註明角度，只
      是不宜過度負重及勞動。」（參見原審卷第69、70頁）。
    4.彰化醫院98年7月1日彰醫病字第0980005088號函覆：「楊
      員於查詢期間【按指97年5月31日至9月30日，參見原審卷
      第12 5頁】之醫療費用總計154,358元，申報額87,173元
      ，部份負擔及自付額67,185元。」（參見原審卷第128頁
      ）。
    5.彰化醫院98年8月18日彰醫病字第0980006264號函檢送之
      醫師說明：「病患丙○○，因車禍致腦出血及多處骨折，
      其中病患之右側顳葉出血導致左側肢體無力，左上肢因肩
      胛骨骨折致嚴重無法上舉，需持杖行走，平衡及步態仍然
      不佳，有跌倒之risk，故予以收治住院接受復健治療，於
      住院期間，其上、下肢皆有明顯之進步，因此予以向家屬
      病患討論出院事宜，於9月30日出院。」（參見原審卷第
      146、147頁）。
    6.中國醫院98年8月25日院管檔字第0980006790號函覆：「
      二患者丙○○，於97年6月9日出院後約需30日由專人全天
      照顧。約三個月需他人照顧（扣除專人照顧後人需約60日
      他人照顧）。三病患自97年6月3日急診住院至98【按應係
      97之誤】年9月30日止，其醫療費用自負額共計27,095元
      。」（參見原審卷第148頁）。
六、查上訴人主張被上訴人於97年5月31日17時7分許，駕駛車牌
    號碼5172－PU號自用小客車，沿彰化縣埔心鄉○○路由西往
    東方向行駛，途經員鹿路與中正路交岔路口欲右轉沿員鹿路
    向南方向行駛時，原應注意轉彎車應讓直行車先行，而當時
    天候雖雨，但有日間自然光線、且柏油路面亦無缺陷及障礙
    物、視距良好，又無其他不能注意之情事，竟疏於注意即貿
    然右轉，適同向右側有伊騎乘車牌號碼KMR─581號機車沿員
    鹿路自西往東方向直行欲通過上開交岔路口，被上訴人所駕
    車輛右後車尾因而與伊機車車頭發生碰撞，致使伊人車倒地
    ，受有右側顳葉顱內出血、左側第4至9根肋骨閉鎖性骨折、
    肩胛骨閉鎖性骨折、左顏面骨骨折等傷害等情，業據其提出
    彰化醫院、中國醫院、杏林堂中醫之診斷證明書為證，而被
    上訴人因本件車禍犯有過失傷害罪行，業經台灣彰化地方法
    院以98年度交易字第27號判決判處有期徒刑2月確定在案等
    情，亦經調取上開刑事案卷核閱屬實，並有刑事判決乙件在
    卷可參，被上訴人雖辯稱車禍發生時上訴人行駛於內側車道
    ，且伊尚未轉入慢車道開始右轉，係上訴人未與前車保持安
    全距離，故與有過失，刑事判決及鑑定意見認定伊車右轉前
    未停讓直行之原告機車，顯有違誤云云，惟查：依道路交通
    事故現場圖所示，上訴人機車之刮地痕已位於交叉路口進轉
    彎處之路面上，且被上訴人之車輛係右後方與上訴人之機車
    車頭發生碰撞，顯見碰撞當時被上訴人之車已在右轉行進中
    ，否則上訴人直行之機車應係撞擊被上訴人車輛之正後方車
    尾部分而非車身右側，因此刑事判決及台灣省彰化縣區車輛
    行車事故鑑定委員會鑑定意見書，認定被上訴人駕駛自小客
    車右轉時未讓右側直行車先行為肇事原因，上訴人無肇事因
    素，實屬無誤，故被上訴人辯稱原告就本件車禍發生與有過
    失一節，洵屬無據，並據此求予減輕其賠償責任，亦無可取
    。
七、按因故意或過失不法侵害他人之權利者．負損害賠償責任；
    不法侵害他人之身體或健康者，對被害人因此喪失或減少勞
    動能力，或增加生活上之需要時，應負損害賠償責任；不法
    侵害他人之身體、健康、名譽、自由、信用、隱私、貞操，
    或不法侵害其他人格法益而情節重大者，被害人雖非財產上
    之損害，亦得請求賠償相當之金額，民法第184條第1項前段
    、第193條第1項、第195條第1項前段分別定有明文。本件被
    上訴人因上揭過失不法侵害上訴人之身體，就上訴人所受之
    損害，自應負賠償責任，上訴人依上開法律規定，請求被上
    訴人賠償其損害，依法有據。關於上訴人依上開法律規定，
    得請求被上訴人給付之醫藥費、看護費、醫療相關費用、交
    通費、減少勞動能力之損失及非財產上之精神賠償為多少，
    茲審酌如下：
（一）醫藥費部分：上訴人主張其支出醫療費用134,111元，並
      提出彰化醫院、中國醫院及杏林堂中醫之收據為證，經原
      法院向彰化醫院、中國醫院查詢結果，上訴人於彰化醫院
      就診期間部份負擔及自付額為67,185元、於中國醫院就診
      期間自付額為27,095元，此有彰化醫院98年7月1日彰醫病
      字第0980005088號函及中國醫院98年8月25日院管檔字第0
      980006790號函暨門診及住院收費證明在卷可稽，惟中國
      醫院函附之門診收費證明中就診日期為97年6月14日至97
      年9月30日，漏列97年6月14日以前之門診部分，與之核對
      原告提出中國醫院醫療費用收據，尚有97年6月2、5、9日
      及10月2日門診費用未列入共計8,571元，另杏林堂中醫之
      醫療費用共支出25,990元則未據被上訴人予以爭執，另依
      彰化醫院97年6月3日及中國醫院97年6月9日診斷證明書所
      示，上訴人於97年5月31日至彰化醫院住院至同年6月3日
      自動離院後，於同日轉至中國醫院急診住院，於同年6月9
      日辦理出院，且二份診斷證明書均載上訴人係左側第7、8
      、9肋骨骨折，嗣上訴人於97年9月6日至30日又再度前往
      彰化醫院住院25日，彰化醫院97年9月30日開具之診斷證
      明書則記載上訴人左側第4-9根肋骨閉鎖性骨折，經查，
      此記載乃根據97年9月6日之胸部Ｘ光所判斷，肋骨骨折如
      沒有明顯錯誤在判讀上有其困難度，若患者確定6月至9月
      間無再受外傷或外力撞擊，則此4-6肋骨骨折可推測為與6
      月間之傷勢相關，但在醫療角度無法予以確定有無相關性
      ，病患丙○○於97年9月6日至30日是住復健科治療，當時
      因左側上下肢體較為無力及左肩無法上舉，接受復建治療
      及行走訓練等，楊員之部分日常生活與9月6日至30日之住
      院期間是可以自理；又病患丙○○因車禍致腦出血及多處
      骨折，其中右側顳葉出血導致左側肢體無力，左上肢因肩
      胛骨骨折致嚴重無法上舉，須持杖行走平衡及步態仍然不
      佳，有跌倒之風險，故予收治住院接受復健治療，於住院
      期間其上下肢皆有明顯之進步，因此予以向家屬及病患討
      論出院事宜於9月30日出院等情，有彰化醫院98年6月16日
      彰醫病字第0980003903號函及98年8月18日彰醫病字第098
      0006264號函附卷可佐，故依上開函覆內容可知上訴人於
      97年9月6日至30日住院25天，僅係因左上肢無法上舉及左
      側上下肢較為無力而接受復健治療，期間上訴人之日常生
      活均可自理，是此段復建期間是否確有住院之必要顯非無
      疑，況此期間其所有住院費用57,320元均屬自費，完全無
      健保給付，益證復健治療非必須以住院方式為之，故其25
      天之住院費用難認屬必要之醫療支出，應予扣除，是上訴
      人得請求賠償之醫療費用為73,766元（計算式：67,185＋
      27,095＋25,990＋8,551＋2,265－57,320＝73,766）。於
      此範圍內之請求，為有理由，應予准許；超出部分之請求
      ，為無理由，應不准許。
（二）增加生活上必要之支出：
    1.看護費部分：上訴人自車禍發生後於97年5月31日至年6月
      9 日出院，出院後約須30日由專人全天照顧，約三個月需
      他人照顧（扣除專人照顧後需約60日他人照顧），且約需
      三個月始得從事正常勞力活動，根據病歷紀錄，上訴人最
      後一次至中國醫院門診為97年8月4日，回診時恢復良好未
      達殘廢等級等情，此有中國醫院98年8月25日院管檔字第0
      980006790號函暨98年6月15日院管檔字第0980003341號函
      在卷可考，至於97年9月6日至30日上訴人自行前往彰化醫
      院住院，且期間日常生活可自理已如前述，自無聘僱看護
      員之必要，故上訴人97年6月4日、5日至8日聘請特別照顧
      員所支出之費用9,900元，此有有限責任台中縣照顧服務
      勞動合作社收據足憑，應屬合理，另97年5月31日至6月9
      日住院期間10天及出院後6月10日至7月9日30天，共40天
      扣除97年6月4日、5日至8日之4天，有36天上訴人需由專
      人全天看護，上訴人雖未僱用專業看護，而由親屬代為照
      顧，固係出於親情，但親屬看護所付出之勞力，並非不能
      評價為金錢，故應衡量及比照僱用看護之情形，核計看護
      費用，以每日看護費用2,000元計算，上訴人此期間得請
      求看護費用72,000元，另97年7月10日至9月9日共60天期
      間雖須由他人照顧但無須全日，則以半日之看護費用1,00
      0元計算，為60,000元，是上訴人得請求之看護費用為141
      ,900元，逾此部份之請求則無理由。
    2.醫療用品部份7,266元：上訴人提出統一發票8張、收據1
      張、交易明細表1張等影本為證，然其中3張統一發票金額
      共計305元未記載購貨品名難以認定與醫療相關，其餘發
      票或收據之品名為束腹帶、電熱毯、護肩、冷熱墊、拐杖
      、營養品安素、成人尿褲等尚可認與醫療復健有關，金額
      共計6,961元，此部份上訴人得請求之費用為6,961元。
    3.交通費部份60,000元：上訴人主張其前往醫院治療須僱車
      而支出費用，並提出收據及計程車出資證明100張為據，
      惟依前開中國醫院函示原告出院後（6月9日）約需三個月
      （9月9日）即得從事正常勞力活動，及彰化醫院函稱上訴
      人於97年9月6日至30日住院期間日常生活可自理等情為斷
      ，可認上訴人於97年9月8日以後即可為正常之活動前往就
      醫已無須再僱車為之，因此其所提出97年9月9日以後前往
      就醫所支出之僱車費用、及三五八八汽車行收據1紙僅記
      載前往杏林堂中醫未註明日期（900元）、暨未計載起迄
      地點之華中、育晟車行計程車車資證明7紙（計10800元）
      均應扣除之，上訴人得請求之交通費用為25200元。
    4.綜上，上訴人可請求增加生活上之必要支出金額為174,06
      1元。
（三）減少勞動能力之損失部分：上訴人主張其車禍發生前從事
      務農工作，此有彰化縣溪湖鎮中山里里長出具之自耕農證
      明書為證，其受傷後喪失勞動能力請求至65歲強制退休年
      齡共3年（上訴人後更正為一年不能工作）之勞動損失，
      惟上訴人並未因本件車禍受傷而達殘廢等級，且於97年6
      月9日出院後三個月即可從事正常勞力活動已如前述，其
      請求3年或一年100%勞動能力之損失顯屬無據，其至多可
      請求自97年5月31日至9月9日止（共100日）之勞動能力損
      失，以勞工基本工資每月17,280元計算，上訴人可請求之
      減少收入所得應為57,600元。
（四）非財產上損害部分50萬元：本院斟酌上訴人所受臚內出血
      及肩胛骨、肋骨骨折傷害之情形非輕，且其年歲已大，將
      來尚需復建，暨所受之精神上痛苦匪淺，另上訴人有土地
      4筆、被上訴人僅有薪資所得，此有稅務電子閘門財產所
      得調件明細表可稽，核以兩造之財產、身分、地位及經濟
      狀況等關係定之，認上訴人請求之非財產損害50萬元顯屬
      過高，應以25萬元為相當。
（五）綜上所述，上訴人得請求之醫藥費、增加生活上之支出、
      減少勞動能力損失及精神賠償，共計為555,427元（計算
      式：73,766＋141,900＋6,961＋25,200＋57,600＋250,00
      0＝555,427）。
七、再按保險人依本法規定給付之保險金，視為加害人或被保險
    人損害賠償金額之一部分；加害人或被保險人受賠償請求時
    ，得扣除之，強制汽車責任保險法第30條定有明文。查上訴
    人已向保險公司取得強制汽車責任保險金133,514元，為兩
    造所是認，因此上訴人得請求被上訴人賠償之金額尚應扣除
    上開保險金，總計為421,913元（即555,427－133,514＝421
    ,913）。
八、從而，上訴人依侵權行為之規定得向被上訴人請求之金額為
    421,913元及自起訴狀繕本送達翌日（即98年2月26日）起至
    清償日止按年利率百分之五計算之利息，即有理由，應予准
    許，逾此部分之請求則無理由，應予駁回。原審法院僅判命
    被上訴人給付其中310,677元本息，而就111,236元本息部分
    為上訴人敗訴之判決，尚有未洽。上訴意旨就此部分之上訴
    為有理由，爰由本院就此部分廢棄，改命被上訴人給付。上
    訴其餘之上訴請求被上訴人再給付超出上開111,236元本息
    部分，為無理由，應予駁回。
據上論結，本件上訴，為一部有理由，一部無理由，依民事訴訟
法第449條第1項、第450條、第79條，判決如主文。
中    華    民    國    99    年    3     月    9     日
                民事第三庭    審判長法  官  陳照德
                                    法  官  李平勳
                                    法  官  朱  樑
以上正本係照原本作成。
不得上訴。
                                    書記官  陳妙瑋
中    華    民    國    99    年    3     月    10    日
                                                      Ｖ

司法院資訊處製作；財團法人民間司法改革基金會備份。
